臺灣高等法院臺中分院民事判決
110年度上更一字第28號
上  訴  人  公業游尼
法定代理人  游文顯  
            游國勝  
            游文通  
            游嘉龍  
訴訟代理人  涂芳田律師
複 代 理人  蔡昆宏律師                      
被上訴人    游金校  
            游傳傑  
共    同
訴訟代理人  羅偉甄律師
上列當事人間請求確認派下權存在事件，上訴人對於中華民國10
7年10月22日臺灣彰化地方法院107年度訴字第141號第一審判決
提起上訴，經最高法院第一次發回更審，本院於110年1月12日言
詞辯論終結，判決如下：
    主      文
上訴駁回。
第一、二審及發回前第三審訴訟費用由上訴人負擔。
    事實及理由
一、被上訴人之主張：
　　兩造之先祖即第11世祖游維將、字就日，生於康熙60年（西
    元1721年），與李氏晚娘育有長子游世尼、次子游娘寬、三
    子游伍佑及四子游名進（依序簡稱大房、二房、三房及四房
    ），於乾隆34年間（西元1769年）自福建省漳州府詔安縣舉
    家渡海來台後，於乾隆48年間（西元1783年）向大埔厝庄隆
    恩佃李家買入田八甲八分乃移至大埔厝庄（下稱世居地），
    並設有游氏祠堂「廣原堂」（現址為彰化縣○○市○○里○○巷0
    號，土地係上訴人所有)。嗣大房第14世後代自世居地遷出
    ，在南平庄大埔厝百番地（即彰化縣○○市○○段000地號土地
    ），另立廣原堂之分祠即「原平堂」（址設彰化縣○○市○○路
    0段000巷00號，土地則係訴外人「公業游○○」所有）。上訴
    人為游維將生前自行或由其4位兒子共同設立，原所有彰化
    縣○○市○○段00○00○00○00地號共4筆土地（以下各稱系爭18、
    34、35、36地號土地，或合稱系爭土地），於日治時期，自
    各房選任一後代子孫擔任管理人，分別為大房後代第17世游
    景分（游分）、二房後代第17世游為、三房後代第16世游新
    發、四房後代第17世游交，則各房子孫自均屬上訴人之派下
    員。被上訴人乙○○、丙○○分別為三房、四房第18世子孫，且
    為管理人游新發、游交之子孫，自應為上訴人之派下員。惟
    游金澤於103年3月間向員林市公所申請核發派下全員證明書
    時，竟將乙○○、丙○○排除在上訴人派下員之外，致乙○○、丙
    ○○法律上之地位不明確。爰訴請確認被上訴人乙○○、丙○○對
    上訴人之派下權存在等情。原審法院判決確認被上訴人乙○○
    、丙○○對上訴人之派下權存在，而為被上訴人勝訴之判決。
    上訴人不服原判決提起上訴，被上訴人答辯聲明：上訴駁回
    。
二、上訴人之答辯：
　　上訴人係兩造第11世祖游維將之長子即大房游世尼之後代子
    孫，於日治年間，為慎終追遠及感念大房游尼創業艱辛，故
    以游尼即第12世之游世尼為享祀人，由大房之第16世游烏番
    、游老闊、游生、游老杭、游臨、游怣、游昌、游月仔、游
    南等9人（下稱游烏番等9人）共同以系爭土地設立，並設置
    原平堂祭祀。上訴人設立之初，登記管理人為游烏番，游烏
    番死亡後，因公業土地上散居有上訴人及「公業游○○」之宗
    親，除以大房之子孫游分為管理人外，再選任非派下之游交
    、游為、游新發為管理人。臺灣之祭祀公業屬派下全體公同
    共有祀產之總稱，須為祭祀公業之設立人及其繼承人始得為
    派下。廣原堂與原平堂非總祠與分祠關係，應係先有廣原堂
    ，後因樹大分枝，再由大房後代子孫遷出另立原平堂，且原
    平堂僅祭祀大房一脈祖先，被上訴人乙○○、丙○○係三房、四
    房之後代子孫，對於大房游尼無特別感念崇拜情事，且被上
    訴人之祖先亦無參與設立祭祀大房游尼之事實，被上訴人復
    未證明上訴人之設立人為游維將或其4位兒子共同設立，及
    被上訴人為設立人子孫、游尼葬於何處、如何祭祀等證據，
    則被上訴人乙○○、丙○○自不可能為上訴人之派下，其訴請確
    認對上訴人之派下權存在，非有理由等語，資為抗辯。並上
    訴聲明：㈠原判決廢棄。㈡被上訴人在第一審之訴駁回。
三、本件經兩造依民事訴訟法第270條之1規定協議簡化爭點如下
    （見本院卷二第7、39頁）：
  ㈠被上訴人主張上訴人係游維將生前所設立，或為其4兒子於游
    維將生前所設立，享祀人為游維將，是否可採。
　㈡上訴人抗辯其有選任非派下員之游新發、游交為管理人，是
    否可採。
　㈢上訴人抗辯其設立人為游維將大房游世尼子孫游烏番等9人所
    設立，享祀人為游維將大房游世尼，是否可採。
  ㈣上訴人抗辯其為「合約字」祭祀公業，是否可採。 
  ㈤被上訴人乙○○、丙○○主張為上訴人之派下員，是否可採。
四、得心證之理由
  ㈠按確認之訴非原告有即受確認判決之法律上利益者，不得提
    起。所謂即受確認判決之法律上利益，係指法律關係之存否
    不明確，原告主觀上認其在法律上之地位有不安之狀態存在
    ，且此種不安之狀態，能以確認判決將之除去者而言（最高
    法院52年台上字第1240號判決意旨參照）。查：
　⒈被上訴人主張兩造之第11世祖游維將，字「就日」，育有四
    子（即第12世），大房游世尼、二房游娘寬、三房游伍佑、
    四房游名進。又游烏番、游分係大房第16、17世子孫；游為
    係二房第17世子孫；游新發係三房第16世子孫；游交則為四
    房第17世子孫。另被上訴人乙○○（三房第18世）係游新發之
    孫，被上訴人丙○○（四房第18世）則為游交之子等情，為上
    訴人所不爭執（見本院卷二第6頁兩造不爭執事項⒈），並有
    各房子孫列表、游氏族譜、祠堂牌位照片、戶籍登記簿謄本
    、戶籍謄本附卷可稽（見原審卷第6-14、16-33、84-85頁及
    前審卷第31-33、35頁），堪信為真實。
　⒉惟被上訴人主張其為上訴人之派下員，有派下權存在，則為
    上訴人所否認，故被上訴人對上訴人之派下權存否即不明確
    ，致其在私法上之地位有受侵害之危險，而此項危險得以對
    於上訴人之確認判決予以除去，則被上訴人自有即受確認判
    決之法律上利益，合先敘明。
  ㈡按當事人主張有利於己之事實者，就其事實有舉證之責任。
    但法律別有規定，或依其情形顯失公平者，不在此限，民事
    訴訟法第277條定有明文。稽諸台灣地區之祭祀公業有於前
    清設立者，有於日據時期設立者，年代咸亙久遠，人物全非
    ，親族戶籍資料每難查考，當事人爭訟時倘又缺乏原始規約
    及其他確切書據足資憑信，輒致祭祀公業之設立方式乃至設
    立人及其派下究何未明，於派下身分之舉證當屬不易，如嚴
    守該條本文所定之原則，難免產生不公平之結果。故上揭法
    條前段所定一般舉證之原則，要非全可適用於祭祀公業之訴
    訟中。法院於個案中，自應斟酌同法條但書之規定予以調整
    修正，並審酌兩造所各自提出之人證、物證等資料，綜合全
    辯論意旨而為認定(最高法院107年度台上字第1404號判決意
    旨參照）。本件上訴人至遲於民國前已設立（詳後述），以
    兩造現均無法提出上訴人原始之設立及派下資料之情況而言
    （見本院卷二第39頁），可見上訴人存在已久，其設立時期
    及設立人之探查考究，即有因證據遙遠、舉證困難，依上揭
    說明，僅能自相關不動產登記、戶籍、族譜、神主牌位、親
    族會議及祭祀事實等人證、物證資料推斷認定，並就舉證責
    任原則予以適當調整而綜合判斷。
 ㈢上訴人抗辯其係游世尼之16世子孫游烏番等9人共同資設立之
   「合約字」祭祀公業，享祀人為12世游世尼，並不足採：
 ⒈按臺灣習慣上，祭祀公業以於分割家產之際，抽出其一部分而
   設立之「鬮分字」十中八九屬於此類，而為常態，另由早已
   分財異居之子孫，從各自所有財產中醵出財產而設立之「合
   約字」則為少見（見108年12月臺灣民事習慣調查報告第760
   頁），故鬮分享公業屬常態，合約享公業應屬例外（最高法
   院93年度台上字第1438號判決要旨參照）。
 ⒉觀之游金澤於103年4月間向員林市公所申請核發派下全員證明
   書時，在所附「甲○○○沿革」記載：為緬懷12世祖尼公，遂於
   日治年間由16世子孫游烏番等9人「共同醵資」倡議將南平庄
   土名大埔厝189番地、200番地、200-1番地及200-2番地（即
   今員林市○○段00○00○00○00地號）之土地設立上訴人，以念追
   思云云（見原審卷第121頁)，可認上訴人自稱之成立方式係
   由已分別異地而居之子孫即游烏番等9人，各自提供其私人財
   產所共同設立，屬「合約字」祭祀公業。是依前揭說明，本
   件上訴人所辯之成立方式已不合於臺灣民間習慣，屬少數之
   例外情形，自應由上訴人對此項變態事實負舉證責任。
 ⒊上訴人主張其派下員曾報請公所公告並經核備在案，固為被上
   訴人所不爭執，並有彰化縣員林市公所函附派下全員證明書
   、申請書、推舉書、沿革、不動產清冊、派下全員系統表、
   派下全員戶籍謄本、派下現員名冊、不動產證明文件附卷可
   佐（見原審卷第119-217頁）。惟按民政機關依祭祀公業條例
   第11條、第13條規定同意備查並核發派下現員名冊，僅為形
   式上審查，並無確認實體上私權之效力，於具體訴訟事件，
   對於當事人是否係祭祀公業之派下員倘有爭議，事實審法院
   仍應予調查認定，非謂派下現員名冊所列派下員即屬現存合
   法之派下員，此觀同條例第17條規定祭祀公業派下全員證明
   書核發後，派下員有漏列、誤列者，仍得申請更正派下全員
   證明書，並向法院提起確認派下權之訴，區公所應依法院確
   定判決辦理即明（最高法院100年台上字第790號判決意旨參
   照）。可知上訴人雖曾報請公所公告其派下員並經核備，僅
   生行政備查之效力，並無實質確定力。
 ⒋上訴人雖辯稱其設立人為游烏番等9人，享祀人為大房第12世
   游世尼一節，固提出游金澤於103年4月間申請核發派下全員
   證明書時檢具之「甲○○○沿革」、104年5月間報請備查之「甲
   ○○○管理組織及規約」為證（見原審卷第121、167頁）。惟查
   ：
 ⑴上開文件，係103年3月以後所製作，並非上訴人設立之原始文
   件一節，復為兩造所不爭執（見本院卷二第7頁兩造不爭執事
   項⒊）；而上訴人亦自承：已找不到其原始設立資料（見前審
   卷第52頁背面），沿革等均是代書聽委託之人大概陳述而製
   作，和事實未必一致，因年代久遠，設立長輩死亡，代書又
   未細思考證…等語（見前審卷第114、141頁），是上開沿革內
   容之真實性，及規約是否符合上訴人原始設立之情形，均有
   可疑，自無法遽採。
 ⑵本件依被上訴人所提出「廣原堂」之祖先神位，有供奉游維將
   及所屬四房子孫，而上訴人所提出「原平堂」之祖先神位，
   則僅供奉第10世祖先游作柟、第11世游維將及大房一脈子孫
   ，為兩造所不爭執（見本院卷二第7頁兩造不爭執事項⒌），
   並有原審卷第23-24頁廣原堂祖先牌位照片、第255-257頁原
   平堂祖先牌位照片可佐。而廣原堂（門牌號碼：大埔里三潭
   巷2號）係設立在上訴人所有系爭34地號土地上，原平堂（門
   牌號碼：○○路0段000巷13號）則設立在「公業游○○」所有彰
   化縣○○市○○段000地號土地上，且廣原堂之設立早於原平堂等
   情，亦為兩造所不爭執（見本院卷二第7頁兩造不爭執事項⒋
   ），並有原審卷第247-251頁地籍圖網路查詢及土地登記謄本
   、前審卷第29-30頁上訴人提出之員林鎮誌可稽。可見上訴人
   所有系爭34地號土地上，自始即設有供奉游維將及所屬四房
   子孫之祠堂「廣原堂」。參諸上訴人所述情節，係先有「廣
   原堂」，後約於第13、14世時，因樹大分枝，再由大房後代
   子孫成立甲○○○，並遷出另立「原平堂」，祭祀大房之祖先等
   情（見原審卷第252頁），堪認「廣原堂」、「原平堂」設立
   之時間相距甚久。再者，合約字祭祀公業設立之目的既係為
   祭祀祖先，通常會將祠堂設置於聚資之祀產土地上，通常分
   家時，係取家族無共用必要之財產而分出方符常情；但依上
   訴人所述，較早設立之「廣原堂」公祠所需土地竟由之後分
   枝成立之上訴人所提供，之後設立之「原平堂」反而未設立
   在上訴人自己之土地，則所謂上訴人係分枝而成立之說詞，
   明顯不合常情。是上訴人所辯上訴人所有之祀產即系爭土地
   ，係大房第16世子孫所集資云云，尚難採信。
 ⑶上訴人另主張：游氏族譜右側欄位書寫「11士」、「12世」、
   「13德」等文字，對照11世祖游維將亦稱「游士將」，足認
   游氏子孫有將名字冠以輩分字，可認游世尼的「世」字為游
   尼的輩分字，故游尼即為游世尼云云，並提出「原平堂」供
   奉之歷代祖先神位照片及游氏祖譜內之昭穆詩為證（見原審
   卷第259頁)。然查：
　①按祭祀公業雖係以祭祀特定死者之祭祀為目的而設立之團體
    ，但祭祀公業之取名，並無一定之標準，亦無必須取用享祀
    人之姓名為其名稱之原則，自可解為各該祭祀公業之設立人
    ，得隨意選定其祭祀公業之名稱（參108年12月臺灣民事習
    慣調查報告第765、766頁)。祭祀公業既非必以享祀人姓名
    命名，無從僅憑此遽認上訴人之享祀人為大房第12世游世尼
    。
　②再觀之被上訴人所提出臺灣游氏族譜（見原審卷第18-19頁）
    或上訴人提出之大陸王游氏積慶堂族譜（見三審卷第227-22
    9頁），所列游維將所育4子各為游世尼、游娘寬或游世寬、
    游伍佑、游名進，均無游尼之名。雖上訴人稱依游氏族譜所
    示，此乃冠12世祖之輩分或昭穆字「世」始然云云；惟查，
    無論游氏族譜或王游氏積慶堂族譜中，皆僅標示游世尼之本
    名（臺灣游氏族譜在其名旁另並列「以仲」、「敦厚」），
    而無游尼之本名或將游世尼列為輩分名或昭穆名而在本名旁
    加註之存在；且於臺灣游氏族譜中，其父之本名亦標示為游
    維將（加註「士將」、「仁府」、「就日」），而非載名為
    游將，再於旁加註游維將，游世尼同輩之弟名亦無一加註所
    稱之「世」者；縱其所提王游氏積慶堂族譜中，將游維將載
    為「游士將」，把游娘寬稱為「游世寬」（同上頁），並列
    舉游氏族譜或其他族譜中，部分先祖、宗親之名亦有加註其
    所稱輩分或昭穆字之情形；但王游氏積慶堂族譜與臺灣游氏
    族譜姓氏不同，堂號復有異，所載是否精確，已非無疑，況
    其所載係「諱游士將、字就日」，反未見游維將之本名，亦
    違常情。而游娘寬雖被載為游世寬，然游伍佑、游名進仍未
    以所稱輩分或昭穆字相稱，可見尚非所有祖名均有所稱之加
    冠，難以此即可認游尼即係游世尼，是上訴人此部分所辯尚
    無足憑採。
　⑷再細觀上訴人所提「原平堂」供奉之游氏歷代祖先考妣之神
    位照片（見原審卷第255-257頁），可知「原平堂」所供奉
    之設立人僅有游烏番、游老闊（貽闊）、游生（天生）、游
    老杭（游貽杭）4人，不僅未供奉上訴人所稱之其他設立人
    游臨（游貽臨）、游怣（貽贛）、游昌（貽昌）、游月仔（
    貽月)、游南（貽蘭）5人之情形，反之卻供奉游烏番、游老
    闊、游天生3人於10歲即幼殤之同父兄弟游秋冷（見原審卷
    第7、20頁背面)。至其餘受供奉之第17世、第18世子孫，包
    含第17世之游景前、游楓觀為游烏番之子、游邦為游老闊之
    子、游萬前為游天生之子、游火明為游老杭之子（其中第17
    世之游順觀、游洽觀雖不明，但與游邦觀並列牌位），第18
    世之游樂勸則為游老闊之子游景分之子（第18世游再王不明
    ，但與游樂勸並列牌位），亦無法看出「原平堂」之設立人
    與游臨、游怣、游昌、游月仔、游南5人有關。是上訴人之
    設立人如果確係上訴人所述之游烏番等9人，則游臨、游怣
    、游昌、游月仔、游南5人之後代子孫，未於祠堂供奉祭祀
    自己的父祖輩之祖先，而僅供奉其他設立人及非屬設立人之
    旁系祖先游秋冷，顯悖於臺灣習慣神龕乃祭祀父祖輩等祖先
    之民間習慣。
  ⑸參以被上訴人主張依日據時期之戶籍謄本手抄本所載，游烏
    番、游老闊（見三審卷第235、241頁）、游老杭、游生、游
    月仔、游南（見本院卷一第291-297頁）之職業均為「田作
    」，游臨之職業欄空白（見三審卷第245頁），游怣、游昌
    之職業欄則為「田畑作」（見三審卷第247、249頁）等情，
    為上訴人所不爭執（見本院卷二第40頁）。又「田畑作」，
    意即「種植五穀的長工」，有臺中○○○○○○○○○出版之日治時
    期戶籍登記法律及用語編譯之六，第八章日治時期戶口調查
    簿職業表及職業名稱釋譯第二節戶口調查簿之職業名稱與臺
    語（譯白）之對照例可稽（見本院卷一第263-265頁）。可
    見上訴人所主張之設立人游烏番、游生、游老杭、游老闊等
    人是否確有資力設立祭祀公業，已屬可疑，更遑論游怣、游
    昌僅係受僱種穀之長工，難認有何資力足以捐資共同設立祭
    祀公業。
　⑹況且，上訴人自認沒有人敢確認上訴人與「原平堂」、公業
    游○○與「廣原堂」間各有等同關係（見前審卷第52頁背面）
    ，則綜上各情，上訴人所辯稱其係由已分別異地而居之大房
    子孫即游烏番等9人，各自提供其私人財產所集資共同設立
    之合約字祭祀公業，享祀人為游維將之大房游世尼，並不足
    採。
  ㈣上訴人抗辯其有選任非派下員之游新發、游交為管理人，亦
    不可採：
　⒈按有派下之公業，通常選任派下擔任管理人為原則，以非派
    下員擔任管理人為例外已如前述；且依舉證責任轉換之原則
    ，就上開例外之變態事實即選任非派下員擔任管理人一節，
    即應由主張管理人非派下員之變態事實者負舉證責任（最高
    法院107年度台上字第1404號判決意旨參照)。被上訴人既已
    證明系爭公業名下祀產於日據時期即以選任每房各1人之方
    式擔任管理人，已如前述，則游新發、游交既均曾擔任上訴
    人之管理人，即應認游新發、游交為上訴人之派下員。上訴
    人否認其情，依舉證責任分配，自應對其主張變態事實之存
    在，負反證之責。
　⒉上訴人原管理人游烏番死後，上訴人自游維將之四房子孫中
    ，選任每房各一位擔任上訴人之管理人，衡諸常情，祭祀公
    業若僅有單一之管理人，固由全部各房共同選任一人擔任，
    但若有數管理人，常見由每房各選出一位子孫共同管理；惟
    若由某房單獨設立之祭祀公業，大可由房內子孫擔任管理人
    ，除非該房有倒房、絕亡，或其派下年幼、不識字等原因，
    不得已需委託非派下之其他親屬管理外，實無可能選任非派
    下之其他子孫擔任其管理人，更無必要自各房均選任一人，
    徒增管理上之不便。然依卷附被上訴人之第11世祖先游維之
    四房子孫列表、游氏族譜（見原審卷第6-22頁）、游分之戶
    籍登記簿謄本（見前審卷第35頁），大房16世、17世之男系
    子孫眾多，游烏番死亡後，衡情應無不能自房內子孫選出適
    任之管理人之情形。況游分係明治36年（民國前9年）出生
    ，其於昭和11年（民國25年）上訴人選任管理人時，年約34
    歲，正值壯年，既可擔任管理人，顯無自非派下之他房各選
    任一位子孫共同管理之必要。是依上開管理人選任之情形，
    上訴人之派下員應包含游維將之四房子孫，非僅大房之子孫
    ，較合常理。
　⒊上訴人雖辯稱祠堂「原平堂」所供奉者僅為大房之子孫，因
    公業土地上散居有上訴人、公業游○○之宗親，同屬11世游維
    將之子孫，為便宜行事，方選任非派下作為管理人云云（見
    原審卷第98頁背面、253頁)；然並未提出何證據證明其所述
    之事實。嗣上訴人改稱另立「原平堂」時，因同情將「廣原
    堂」留予同宗無父幼小未成年才15、16歲之游為、游新發、
    游交等人居住使用，才選任其3人為管理人，仍留大房已成
    年之游分為管理人，以求制衡及看管其他管理人云云，復改
    稱因游分另擔任公業游○○之管理人（見前審卷34頁土地登記
    簿謄本），分身乏術，才選任外人為管理人云云（見前審卷
    第25、26頁），其前後所述情節彼此相有矛盾，且未提出與
    所謂同情同宗幼小及分身乏術相符之證據可佐，實難遽予採
    信。況且，游為係明治40年（民國前5年）出生；游交為明
    治42年（民國前3年）出生；游新發係明治39年（民國前6年
    ）出生，有戶籍登記簿謄本可證（見前審卷第31-33頁），
    其等於昭和11年（民國25年）被選任為上訴人之管理人時，
    已分別為27至30歲不等之成年人，則上訴人所謂同情該3人
    無父、年僅15、16歲才選任該3人為管理人云云，顯與事實
    不符，更加難以採信。故上訴人抗辯有選任非派下員之游新
    發、游交為管理員，即無足憑採。
　㈤被上訴人主張上訴人係游維將生前所設立，享祀人係游維將
    ，應屬可採：
　⒈查有派下之公業，通常選任派下擔任管理人為原則，以非派
    下員擔任管理人為例外（見108年12月臺灣民事習慣調查報
    告第775頁），故得以擔任祭祀公業管理人之事實，據以推
    定其為公業之派下員。
　⒉被上訴人主張本件上訴人名下祀產即系爭18、34、35及36等
    地號土地（依序為重測前○○段○○○小段189、200、200之2、2
    00之1地號；即日治時期○○○189、200、200之2、200之1番地
    )均為上訴人所有。且系爭土地於明治42年（民國前3年）8
    月30日登記游烏番(大房第16世子孫)為管理人，嗣於昭和12
    年（民國26年）12月3日辦理管理人變更登記為游交(四房第
    17世子孫）、游為（二房第17世子孫)、游新發（三房第16
    世子孫）、游分（大房第17世子孫），其登記原因記載：大
    正10年（民國10年）1月29日死亡，昭和11年（民國25年）1
    0月9日選任。且游交於35年7月20日繳驗憑證申報書，並於3
    6年10月3日辦理土地總登記，其管理人均記載游交、游為、
    游新發、游分等情，亦為兩造所不爭執（見本院卷二第6頁
    兩造不爭執事項⒉），並有原審卷第34-82、133-147頁之有
    日治時期土地登記簿謄本、土地台帳、35年總登記繳驗憑證
    申報書、舊土地登記簿謄本、土地登記謄本可資佐證。堪認
    上訴人至遲於民國前已設立，且其管理人，早在日治時期之
    昭和年間，即曾自游維將之四房子孫中，每房各選任一位擔
    任管理人，依上開說明，足以推定游交、游為、游新發、游
    分為上訴人之派下員，而上訴人分係游新發、丙○○之後代，
    是被上訴人主張其等為上訴人之派下，即非無據。
　⒊又祭祀公業係以祭祀祖先為目的而設立之獨立財產，自須有
    享祀人、設立人（人之要素）及獨立財產（物之要素）之存
    在（參108年12月臺灣民事習慣調查報告第752頁），故成立
    之時，多會設置祭田、立祠堂，習慣上自會將祠堂設置於祀
    產之土地上。本件上訴人已自認：原本11世祖游○○的子孫係
    世居在上訴人之土地上（見原審卷第252頁）、其名下土地
    自日據時期即有大房、二房、三房、四房子孫耕作及居住使
    用等情（見三審卷第223頁）。而系爭34、35、36地號土地
    相鄰，有內政部地籍圖資網路便民服務系統列印資料可按（
    見本院卷二第43頁），且依土地登記簿之記載（見原審卷第
    54頁），上訴人之管理人除游分之住○○○○○○○○○○○○○○○000○○
    ○○○○○○○○○○○鎮○○○000號）外，另三位管理人游為、游新發
    、游交，均住○○○○○○○○○○○○○○000○○○○○○○○○○○○○○鎮○○○000
    號，再改為○○鎮○○里○○巷2號），即上訴人名下之系爭34地
    號土地上。復參以兩造均不爭執之游氏族譜所載：11世維將
    公…至48年癸卯（1783）冬向大埔厝庄隆恩佃李家買入田八
    甲八分厝地一處後，移來大埔厝庄定居等文字（見原審卷第
    20頁），及廣原堂係設立在上訴人祀產之土地上，合於臺灣
    祭祀公業之民間習慣等情，互為勾稽，可知系爭34地號土地
    應為11世先祖游維將來台後，遷居大埔厝庄定居之世居地。
    則被上訴人主張上訴人名下祀產土地，為游維將早於乾隆年
    間所購置面積共八甲八分田地之其中一部，本屬家產之一部
    ，並非由後代子孫各自提供設立之私人財產，應堪採信。
　⒋復按祭祀公業非必享祀人之子孫所設立，即享祀人生前，亦
    得自行設立（最高法院86年度台上字第1830號判決意旨參照
    ）。且享祀人生前設立之公業，多係先抽出一定之財產，其
    尊長之贍養費，待其死後，始將之組成為公業財產，此方法
    可謂為附始期之公業之設立（參108年12月臺灣民事習慣調
    查報告第760頁）。本件依游氏族譜所載（見原審卷第20頁
    ），兩造先祖12世五房游伍佑卒於清嘉慶5年（西元1800年
    ），11世先祖游維將卒於清嘉慶13年（西元1808年），則上
    訴人主張其非游維將死後之12世四房共同設立固非無據。惟
    上訴人之祀產即系爭34地號土地既屬游維將家產之一部，依
    上開說明，被上訴人主張上訴人係由游維將於生前自家產抽
    出一定財產，待其死亡始將之組成為公業財產之附始期祭祀
    公業，應可採信。
　⒌本件上訴人存在已久，其設立時期及設立人之探查考究，即
    有因證據遙遠、舉證困難，而被上訴人固無法提出上訴人設
    立資料，但上訴人亦同樣無法證明上訴人係游烏番等9人所
    設立，本院綜合上揭各項相關不動產登記、戶籍、族譜、神
    主牌位及游維將之四房後代同時擔任管理人等各項事證，認
    被上訴人主張上訴人係游維將生前自前揭家產抽出一定財產
    所設立附始期之鬮分字祭祀公業，享祀人係游維將，應屬可
    採。
　㈥被上訴人主張其2人均為上訴人之派下員，亦為可採：
　　承上所述，系爭公業既為鬮分字公業，先祖死亡時，則派下
    各房為設立人，其後代子孫，均有派下權，而被上訴人之祖
    先游交、游新發既曾任上訴人之管理人，且「廣原堂」亦位
    於上訴人之土地上，而其內所祭祀之對象，包含被上訴人之
    直系父祖輩祖先，此部分符合臺灣民間由派下員出任管理人
    及將祠堂設置祀產土地之習慣。縱使被上訴人無法說明「游
    世尼」葬於何處、如何祭祀，惟上訴人並無證據證明上訴人
    之祠堂為「原平堂」，且其抗辯設立人為游烏番等9人，亦
    為本院所不採信，上訴人僅從其名稱推論僅大房「游世尼」
    子孫具有派下權，卻無法說明何以由其餘三房子孫擔任管理
    人。是本院審酌兩造所各自提出之一切物證等資料，綜合全
    辯論意旨後，認游交、游新發既得擔任上訴人之管理人，堪
    認游交、游新發確實為上訴人之派下員。被上訴人乙○○為游
    新發之孫；被上訴人丙○○為游交之子，且無其他不得列為派
    下員之情事存在，自應認被上訴人乙○○、丙○○對上訴人均具
    有派下權存在。是被上訴人主張其2人均為上訴人派下員，
    應屬真實可採。
  ㈦綜上所述，被上訴人確均為上訴人之派下員，其等訴請確認
    對上訴人之派下權存在，即皆有理由，均應予以准許。原審
    法院為被上訴人勝訴之判決，即無不合。上訴意旨指摘原判
    不當，求為廢棄改判，為無理由，應予以駁回。
  ㈧本件為判決基礎之事證已明，兩造均陳明已無需要調查之證
    據（見本院卷二第42頁），且兩造其餘爭點、主張、陳述及
    所提證據，經本院審酌後，認均與上開結論無礙，不再一一
    論列，併予敘明。
五、據上論結，本件上訴為無理由，依民事訴訟法第449條第1項
    、第78條，判決如主文。
中　　華　　民　　國　　111 　年　　1 　　月　　26　　日
        　　    民事第六庭    審判長法　官  楊熾光
　　　　　　　　　　　　　　        法　官  戴博誠
　　　　　　　　　　　　　　　      法　官  莊宇馨
正本係照原本作成。          
如不服本判決，應於收受送達後20日內向本院提出上訴書狀，其
未表明上訴理由者，應於提出上訴後20日內向本院補提理由書狀
（均須按他造當事人之人數附繕本）。因疫情而遲誤不變期間，
得向法院聲請回復原狀。
上訴時應提出委任律師或具有律師資格之人之委任狀；委任有律
師資格者，另應附具律師資格證書及釋明委任人與受任人有民事
訴訟法第466條之1第1項但書或第2項所定關係之釋明文書影本。
如委任律師提起上訴者，應一併繳納上訴裁判費。           
                                    書記官  黃粟儀
中　　華　　民　　國　　111 　年　　1 　　月　　26　　日